【裁判字號】    99,交聲,406
【裁判日期】    990826
【裁判案由】    違反道路交通管理處罰條例聲明異議
【裁判全文】
臺灣新竹地方法院交通事件裁定         99年度交聲字第406號
原處分機關  交通部公路總局新竹區監理所新竹市監理站
異  議  人
即受處分人  甲○○
上列異議人即受處分人因違反道路交通管理處罰條例案件，對於
交通部公路總局新竹區監理所新竹市監理站民國99年6 月30日竹
監新四字第裁51-E00000000號裁決書，聲明異議，本院裁定如下
：
    主  文
原處分撤銷。
甲○○汽車駕駛人，駕駛汽車經測試檢定酒精濃度超過規定標準
，吊扣其小型車普通駕駛執照壹年，應接受道路交通安全講習。
    理  由
一、按受處分人，不服主管機關所為之處分，得於接到裁決書之
    翌日起20日內，向管轄地方法院聲明異議；又交通法庭認為
    聲明異議有理由者，應以裁定將原處分經聲明異議部分撤銷
    ，並自為裁定，道路交通管理處罰條例第87條第1 項、道路
    交通案件處理辦法第20條前段分別定有明文。又按汽車駕駛
    人飲用酒類或其他類似物後其吐氣所含酒精濃度超過每公升
    0.25毫克以上，不得駕車；又汽車駕駛人，駕駛汽車經測試
    檢定有酒精濃度超過規定標準者，處新臺幣（下同）15,000
    元以上60,000元以下罰鍰，並當場移置保管該汽車及吊扣其
    駕駛執照1 年；又汽車駕駛人有第35條第1 項規定之情形者
    ，應接受道路交通安全講習，此分別為道路交通安全規則第
    114 條第2 款、道路交通管理處罰條例第35條第1 項第1 款
    及第24條第1 項第2 款定有明文。再行為後法律或自治條例
    有變更者，適用行政機關最初裁處時之法律或自治條例；但
    裁處前之法律或自治條例有利於受處罰者，適用最有利於受
    處罰者之規定，行政罰法第5 條定有明文。本件異議人即受
    處分人甲○○行為後，依道路交通管理處罰條例第92條第4
    項規定授權交通部會同內政部訂定之道路交通管理事件統一
    裁罰基準及處理細則第2 項、違反道路交通管理事件統一裁
    罰基準表業已修正，就違反道路交通管理處罰條例第35條第
    1 項規定之汽車駕駛人，應到案期限內繳納或到案聽候裁決
    之罰鍰最高額並未修正均為49,500元，又上開修正後違反道
    路交通管理事件統一裁罰基準表係自民國99年3 月5 日修正
    公布施行，是本件原處分機關之最初裁處時（即99年6 月30
    日）已在修正後違反道路交通管理事件統一裁罰基準表修正
    施行之後，且修正前規定未較有利於受處分人，揆諸上揭規
    定，應適用修正後違反道路交通管理事件統一裁罰基準表之
    規定，合先敘明。
二、原處分意旨略以：異議人即受處分人甲○○於民國98年4 月
    8 日上午7 時10分許，駕駛車牌號碼W2-4619 號自小客車，
    行經新竹市○○路與自由路路口時，為警攔檢盤查，發現異
    議人酒後駕車，經實施酒精濃度測試，測試值達每公升0.7
    毫克超過規定標準，經新竹市警察局第二分局文華派出所警
    員嚴智信以異議人違反道路交通管理處罰條例第35條第1 項
    第1 款規定，填掣竹市警交字第E00000000 號舉發違反道路
    交通管理事件通知單當場舉發，嗣經原處分機關於99年6 月
    30日依道路交通管理處罰條例第35條第1 項第1 款、第24條
    第1 項第2 款及修正前違反道路交通管理事件統一裁罰基準
    表逕行裁處異議人罰鍰49,500元、吊扣駕駛執照1 年並施以
    道路安全講習等語。
三、異議意旨略以：伊於98年4 月8 日上午7 時10分許（聲明異
    議狀誤載為6 月8 日）因酒後駕車遭警員開立舉發通知單，
    但就違反刑事部分業經臺灣新竹地方法院檢察署檢察官以98
    年度速偵字第817 號為緩起訴處分，命伊立悔過書並向財團
    法人天主教善牧福利基金會附設德心之家給付50,000元整（
    已給付及履行），但同時又收到行政裁罰罰鍰49,500元，基
    於一事不二罰，爰依法聲明異議等語。
四、經查：
  (一)本件異議人甲○○於上揭時、地酒後駕駛系爭自用小客車，
    於行經新竹市○○路與自由路路口時，為警攔檢盤查，發現
    異議人酒後駕車，經實施酒精濃度測試，測試值達每公升0.
    7 毫克超過規定標準，經新竹市警察局第二分局文華派出所
    警員嚴智信以異議人違反道路交通管理處罰條例第35條第1
    項第1 款規定，填掣竹市警交字第E00000000 號舉發違反道
    路交通管理事件通知單當場舉發，嗣經原處分機關於99年6
    月30日依道路交通管理處罰條例第35條第1 項第1 款、第24
    條第1 項第2 款及修正前違反道路交通管理事件統一裁罰基
    準表逕行裁處異議人罰鍰49,500元、吊扣駕駛執照12月並施
    以道路安全講習之事實，有酒精測定紀錄表1 紙、新竹市警
    察局竹市警交字第E00000000 號舉發違反道路交通管理事件
    通知單1 紙及交通部公路總局新竹區監理所99年6 月30日竹
    監新四字第裁51-E00000000號裁決書1 紙附卷可稽（見本院
    卷第7 頁、第10頁及第12頁），堪認為真實。
  (二)按行政罰法第26條規定：「一行為同時觸犯刑事法律及違反
    行政法上義務規定者，依刑事法律處罰之。但其行為應處以
    其他種類行政罰或得沒入之物而未經法院宣告沒收者，亦得
    裁處之。前項行為如經不起訴處分或為無罪、免訴、不受理
    、不付審理之裁判確定者，得依違反行政法上義務規定裁處
    之」，其所揭示之所謂「一事不二罰」原則，探究其立法目
    的，無非以一行為同時觸犯刑事法律及違反行政法上義務規
    定時，由於刑罰與行政罰同屬不法行為之制裁，而刑罰之懲
    罰作用較強，依刑事法律處罰即足資警惕，實無一事二罰再
    處行政罰之必要，但罰鍰以外之沒入或其他種類行政罰，因
    兼具維護公共秩序之作用，為達行政目的，行政機關仍得併
    予裁處。又此所稱「其他種類行政罰」，係指違反行政法上
    之義務應受「裁罰性」之「不利處分」而言，依行政罰法第
    2 條規定，應包括限制或禁止行為之吊扣證照處分及警告性
    之講習處分在內。至於刑事訴訟法第253 條之1 所指之緩起
    訴處分，係介於起訴與微罪職權不起訴間之緩衝設計，而在
    內容及要件上與依刑事訴訟法第252 條所為之不起訴處分均
    有所不同，又檢察官對被告為緩起訴處分時，依刑事訴訟法
    第253 條之2 第1 項規定得課被告予一定之負擔或指示，其
    中緩起訴之被告若依檢察官緩起訴處分命令，向公益團體繳
    納捐款，即係履行檢察官為緩起訴處分命令，該等金錢給付
    ，並得為民事強制執行名義，受處分人因上開緩起訴處分而
    剝奪其財產權，主觀上前揭金錢給付義務亦具有強制性、懲
    罰性，雖不若易科罰金係以支付金錢作為自由刑之替代，惟
    經由緩起訴處分條件之履行使其免於遭檢察官發動起訴程序
    ，仍具有替代刑罰之效果，實質上應屬於行政罰法第26條第
    1 項所稱之「刑事法律處罰」，而有行政罰法第26條第1 項
    「一事不二罰」規定之適用（參照臺灣高等法院暨所屬法院
    98年法律座談會刑事類提案第24號研討結果）。
  (三)本件異議人同一酒醉駕車之行為，因同時觸犯刑法第185 條
    之3 公共危險罪，經臺灣新竹地方法院檢察署檢察官於98年
    4 月13日以98年度速偵字第817 號為緩起訴處分，緩起訴期
    間為1 年，異議人應於緩起訴處分確定後3 個月內，向財團
    法人天主教善牧福利基金會附設德心之家支付公益金50,000
    元並立悔過書。嗣依職權送請再議，亦經臺灣高等法院檢察
    署檢察官以98年度上職議字第5113號處分書駁回再議確定（
    緩起訴期間自98年4 月29日起至99年4 月28日止），異議人
    並已於98年8 月5 日依緩起訴之內容支付50,000元予財團法
    人天主教善牧福利基金會附設德心之家，且緩起訴期間業已
    屆滿未經撤銷等情，有臺灣高等法院檢察署98年度上職議字
    第5113號處分書、中華郵政股份有限公司郵政跨行匯款申請
    書各1 份在卷可按（見本院卷第13頁至第14頁），並經本院
    依職權調閱臺灣新竹地方法院檢察署98年度速偵字第817 號
    卷核閱無訛。是受處分人已依檢察官命令支付緩起訴處分金
    50,000元，此雖非刑法所定刑罰之種類，惟已對受處分人名
    譽、心理產生相當制約並影響其財產等權益，亦應可實質該
    當行政罰法第26條第1 項所規定之「依刑事法律處罰」。則
    原處分機關依道路交通管理處罰條例第35條第1 項第1 款規
    定，對受處分人上開酒後駕車之違規行為予以裁罰時，除其
    行為應處以其他種類行政罰即吊扣駕駛執照12個月，施以道
    路交通安全講習部分，仍得予以裁處外，依行政罰法第26條
    第1 項前段規定，即應依刑事法律處罰之，不得再依道路交
    通管理處罰條例第35條第1 項第1 款之規定裁處罰鍰。是原
    處分機關裁處受處分人罰鍰49,500元部分，有違一事不二罰
    之原則，難謂適法。
  (四)至94年12月28日修正公布，95年7 月1 日施行之道路交通管
    理處罰條例第35條第8 項雖規定：「前項汽車駕駛人，經裁
    判確定處以罰金低於本條例第92條第3 項所定最低罰鍰基準
    規定者，應依本條例裁決繳納不足最低罰鍰之部分。」；又
    依違反道路交通管理事件統一裁罰基準及處理細則第2 條所
    定「違反道路交通管理事件統一裁罰基準表」，汽車駕駛人
    駕駛汽車，飲酒後其吐氣所含酒精成份超過每公升0.55毫克
    以上，應處最低罰鍰49,500元。而檢察官為緩起訴處分並命
    捐款者，其捐款解釋上亦屬道路交通管理處罰條例第35條第
    8 項所規定之罰金，監理機關雖不得再為行政裁罰，惟若駕
    駛人所支付之緩起訴處分金，未達道路交通管理處罰條例所
    規定最低罰鍰基準規定者，依該條例第35條第8 項之規定，
    仍須繳納不足最低罰鍰之部分。惟本件緩起訴處分係命受處
    分人甲○○支付緩起訴處分金50,000元顯已超過裁決書之罰
    鍰49,500元，自無再為補足之必要，併此敘明。
  (五)另原處分機關裁處吊扣小型車普通駕駛執照12個月及施以道
    路交通安全講習部分，依前揭行政罰法第26條之立法理由，
    此乃屬於罰鍰以外之其他種類行政罰，因兼具維護公共秩序
    之作用，為達行政目的，行政機關仍得併予裁處，原處分機
    關關於此部分之裁處，於法自無不合。
五、綜上所述，原處分關於罰鍰部分尚有未洽，受處分人就罰鍰
    部分聲明異議，非無理由，且因本件為一交通違規行為，吊
    扣駕駛執照、道路安全講習部分與罰鍰處分無從區分，雖異
    議人未就吊扣小型車普通駕駛執照1 年及施以道路交通安全
    講習部分有所爭執，然仍應由本院將原處分撤銷，自為裁罰
    如主文第2 項所示，以期適法。
據上論斷，應依道路交通管理處罰條例第87條第2 項，道路交通
案件處理辦法第20條前段，裁定如主文。
中    華    民    國    99    年    8     月    26    日
                  交通法庭  法  官  朱美璘
以上正本證明與原本無異。
如不服本裁定，應於裁定送達後5日內向本院提出抗告狀。
中    華    民    國    99    年    8     月    26    日
                            書記官  楊嘉惠

司法院資訊處製作；財團法人民間司法改革基金會備份。
